臺灣高等法院民事判決
111年度家上字第190號
上　訴　人　趙拾美　　
訴訟代理人　李亦庭律師
          　謝梅宣律師
上　訴　人  趙兩傳　　
訴訟代理人  趙偉男　　
上  訴  人  趙水成　
          　趙昭鳳　
　          莊郁文　　
          　莊維文　　
          　莊蕙文　　
被  上訴人　田鏡樑　　
        　　王田秋香　
共      同
訴訟代理人　蔡甫欣律師

上列當事人間請求確認收養關係存在事件，上訴人對於中華民國
111年3月9日臺灣新北地方法院109年度親字第73號第一審判決提
起上訴，本院於111年11月2日言詞辯論終結，判決如下：
    主      文
上訴駁回。
第二審訴訟費用由上訴人負擔。
    事實及理由
壹、程序事項
一、本件被上訴人於原審起訴主張伊等係訴外人即被繼承人田娘
    德之再轉繼承人，而訴外人莊玉蘭與訴外人莊阿壽間收養關
    係（下稱系爭收養關係）之存否，涉及莊玉蘭是否亦為田娘
    德之代位繼承人，上訴人則係莊玉蘭之繼承人及再轉繼承人
    ，就系爭收養關係存否既有爭執，且身分上本質上具公益性
    ，則渠等就本件確認收養關係事件之訴訟標的即系爭收養關
    係存否，即須合一確定。是以，原審為上訴人敗訴之判決，
    雖僅趙拾美一人提起上訴，其效力及於原審共同被告趙兩傳
    、趙水成、趙昭鳳、莊郁文、莊維文、莊蕙文，合先陳明。
二、上訴人趙水成、趙昭鳳、莊郁文、莊蕙文均經合法通知，未
    於言詞辯論期日到場，核皆無民事訴訟法第386條所列各款
    情形，爰依被上訴人之聲請，由其一造辯論判決。
貳、實體事項
一、被上訴人主張：緣田娘德於民國42年6月28日死亡，其繼承
    人包括其配偶田徐娣妹、長子田統福由其子田鏡波代位繼承
    、次子田兆濱、三子田兆達等4人；而田兆達於97年6月16日
    死亡，應由其子女即被上訴人田鏡樑及其他兄弟再轉繼承，
    另田鏡波已於99年11月11日死亡，應由同母異父之妹即被上
    訴人王田秋香再轉繼承。而田統福雖於00年00月00日另生有
    長女莊玉蘭，惟莊玉蘭於21年7月6日即為莊阿壽所收養，且
    嗣莊玉蘭於41年結婚，招婚合約書亦約定首胎男子應報承莊
    家宗祧，莊玉蘭所生次子莊慶生即為莊姓，可認莊玉蘭與莊
    阿壽間之收養關係並未終止，惟伊等向戶政事務所請求補填
    莊玉蘭之養父姓名時，經趙拾美異議，其餘上訴人對系爭收
    養關係存在亦有爭執，則系爭收養關係存否即陷於不明，伊
    等無法辦理繼承。爰依家事事件法第67條第1項規定，求為
    判決確認莊玉蘭與莊阿壽間之收養關係存在（原審為上訴人
    敗訴之判決，上訴人不服，提起上訴）。並於本院答辯聲明
    ：如主文所示。
二、上訴人則以：㈠趙昭鳳、莊蕙文均未於本院言詞辯論期日到
    場，亦未提出書狀。㈡趙水成、莊郁文雖未於本院言詞辯論
    期日到場，惟據其以前在準備程序期日到庭所為陳述與趙拾
    美、趙兩傳、莊維文相同，並略以：莊玉蘭實為媳婦仔，莊
    阿壽並無收養莊玉蘭為養女之真意。又縱莊玉蘭與莊阿壽間
    曾有收養關係，惟莊阿壽於34年12月24日創立新戶時，正值
    臺灣光復不久，人民身分登記多有脫漏且未經查證，故身分
    關係認定應以國民政府辦理戶口清查及初次設籍登記資料為
    準，而莊玉蘭於35年設籍在吳來于戶內，戶中莊阿壽之配偶
    吳陳蕊之稱謂為姉、莊阿壽與吳陳蕊之子吳榮發之稱謂為姪
    ，莊玉蘭之稱謂則為家屬，並無莊阿壽養女之記載，依當時
    戶籍法第18條第1項第3款之規定，可認收養關係已然終止，
    且直至莊玉蘭於104年1月16日亡故，其戶籍資料亦均無莊阿
    壽養女之記載。被上訴人未舉證系爭收養關係仍然存在，率
    以日治時代戶籍資料推翻多年登記資料，損及身分關係之安
    定性。另莊玉蘭與田劉壬妹感情甚篤，且與田氏家族往來密
    切，田劉壬妹死亡時，訃聞所列子女亦有莊玉蘭，莊玉蘭並
    率子孫於出殯時披麻帶孝。而莊玉蘭之子莊慶生雖姓莊，然
    其每年均隨莊玉蘭祭拜田家祖先，與田家親屬往來密切等語
    ，資為抗辯。並於本院上訴聲明：㈠原判決廢棄。㈡被上訴人
    於第一審之訴駁回。
三、查，㈠被繼承人田娘德係其父田順和之妾余運妹（22年2月3
    日死亡）之繼承人，余運妹死後遺有新竹縣○○鄉○○段968地
    號土地；㈡田娘德於42年6月28日死亡時，其繼承人原應為續
    絃配偶田徐娣妹（民國前00年0月0日生，59年7月19日死亡
    ）、長男田統福（民國前00年00月00日生，22年4月5日死亡
    ）、次男田兆濱（00年0月00日生）、三男田兆達（00年0月
    00日生，97年6月16日死亡）；㈢因田統福先於田娘德死亡，
    應由其子女代位繼承，其直系血親卑親屬包括長男田鏡波（
    00年0月00日生，99年11月11日死亡）、長女莊玉蘭（00年0
    0月00日生，104年1月16日死亡）；㈣田劉壬妹係田統福之配
    偶，其於田統福死後，另生有子女田鏡江（00年0月00日生
    ，52年2月4日死亡）、王田秋香（00年00月00日生），係田
    鏡波、莊玉蘭之同母異父弟妹：㈤田兆達於97年6月16日死亡
    ，由配偶鍾秋菊（00年0月00日生）、長男田鏡鴻（00年0月
    00日生，106年5月6日死亡）、次男田鏡森（00年0月00日生
    ）、三男田鏡樑（00年00月00日生）、四男田鏡榮（00年0
    月00日生）再轉繼承；㈥田鏡波於99年11月11日死亡時並無
    配偶，其原有一子田瑞亮，於00年0月00日出養予蘇紹德，
    並改姓蘇；㈦莊玉蘭之繼承人包括長男趙兩傳、三男趙水成
    、長女趙拾美、次女趙昭鳳、代位繼承人即次男莊慶生之長
    女莊郁文、長男莊維文、次女莊蕙文等情，有土地登記謄本
    、戶籍資料、新竹縣○○鄉戶政事務所108年9月11日○○戶字第
    1082100097號函、新北市○○戶政事務所108年10月1日新北重
    戶字第10849720121號函、108年9月9日新北重戶字第108497
    1040號函、108年10月16日新北重戶字第10849727261號函在
    卷可稽（見原審卷一第49至51、81至95、51至54、97至129
    、131至139、41、45、39至40、43至44、47至48頁），且為
    兩造所不爭執（見本院卷第176至177頁），堪信為真。
四、本件應審究者為㈠莊玉蘭與莊阿壽間是否成立收養關係？㈡若
    是，則莊玉蘭與莊阿壽間之收養關係是否業已終止？茲分別
    論述如下：
㈠、莊玉蘭與莊阿壽間是否成立收養關係？
　⒈查莊玉蘭係於00年（即昭和0年）00月00日生，父、母分別為
    田統福、田劉氏壬妹，其原名為「田氏玉蘭」，原在戶主田
    娘德（即田統福之父）之戶內；惟其日治時期原戶籍嗣已記
    載「莊阿壽昭和7年（即21年）7月6日養子緣組除戶」之事
    由，核與其嗣在戶主吳來于之戶內，姓名變更為「莊氏玉蘭
    」（且迄至死亡，均未改姓）、續柄細別欄記載係「莊阿壽
    養女」、記事欄記載「昭和7年7月6日養子緣組入戶」之事
    由；且於34年10月25日臺灣光復後，莊玉蘭尚隨莊阿壽於34
    年12月24日在它址另立新戶，莊阿壽為戶主，其稱謂仍為養
    女等情，有上開戶籍資料在卷可稽（見原審卷一第54、45頁
    、卷二第139至143頁）。堪認莊阿壽確於21年7月6日收養莊
    玉蘭為養女。
　⒉其次，莊阿壽係因「媳婦吳陳氏蕊招婿」，於20年（即昭和6
    年）4月19日因婚姻而入吳代為戶主之戶為婿，嗣莊阿壽與
    吳陳蕊於00年00月00日生有1子，取名吳榮發；莊玉蘭則係
    於41年10月10日招贅趙仲貴而結婚，招婚合約書約定首胎男
    子應報承莊家宗祧，而莊玉蘭於00年00月00日所生之子即取
    名莊慶生等情，亦有上開戶籍資料及新北市○○戶政事務所10
    8年10月16日新北重戶字第10849727261號函在卷可稽（見原
    審卷二第165至166、147至149、151至155、95頁、卷一第47
    至48頁）。足知莊阿壽係經吳陳蕊招贅為配偶，其為承莊家
    宗祧，乃收養莊玉蘭為養女，嗣由莊玉蘭招趙仲貴為配偶，
    由其婚後首胎所生之子姓莊以為本家繼嗣，益證莊阿壽與莊
    玉蘭間確係收養關係。
　⒊上訴人雖抗辯莊玉蘭實係莊阿壽之童養媳（俗稱媳婦仔）云
    云，惟查：
　　⑴、按臺灣之童養媳與養女不同，養媳係以將來成為子婦為
        目的而養入之異姓女子，猶如已婚之婦，於其本姓上冠
        以養家之姓，對於養家之親屬發生姻親關係，養女則異
        乎其是，養女從養家之姓，對養家之親屬發生與親生子
        女同一之親屬關係；且日治時期，依戶口規則，收養子
        女須申報戶口；該時期之戶口調查簿為日本政府之公文
        書，其登記內容自有相當證據力，如無與戶口調查簿登
        載內容相反之事實存在，就其所登載之事項應有證據力
        ，即不得任意推翻（法務部編印之臺灣民事習慣調查報
        告第134至136、164、171頁、最高法院109年度台上字
        第2779號、91年度台上字第276號、82年度台上字第283
        1號民事裁判意旨參照）。
　　⑵、莊玉蘭自「莊阿壽昭和7年7月6日養子緣組」而改姓莊後
        ，迄至104年1月16日死亡時仍姓莊，既非於本姓上冠以
        養家之姓，亦未曾改回本姓田，且為莊家傳承後嗣，業
        如前述，是莊玉蘭顯係莊阿壽之養女，而非養媳。且莊
        阿壽於20年4月19日經吳陳蕊招贅為配偶，其於21年7月
        6日收養莊玉蘭，繼於00年00月00日方與吳陳蕊生渠等
        之獨子吳榮發，是於莊阿壽收養莊玉蘭時，顯無從預料
        逾3年後其將生子而需婚配；況莊阿壽倘非以為其本家
        繼嗣之目的而收養莊玉蘭，係以莊玉蘭成為子婦之目的
        而養媳，則逕由吳陳蕊收養莊玉蘭為養媳並冠以吳姓即
        可，由莊阿壽先收養為養女並改姓莊未見實益，足見莊
        阿壽非以養媳用意收養莊玉蘭。
　　⑶、上訴人就其抗辯，雖舉證人吳錦添、吳錦添之配偶羅冠
        蓁、趙兩傳之子趙偉男於原審證述曾聽聞長輩提及莊玉
        蘭是收養給吳榮發當童養媳云云（見原審卷二第263至2
        71、332至337頁）為證。惟除前揭戶籍資料登載莊玉蘭
        係莊阿壽之養女、其始終姓莊，而無其係養媳或媳婦仔
        等相關記載外，莊玉蘭及吳榮發嗣亦係各自結婚，莊玉
        蘭尚招贅趙仲貴為配偶，由其婚後首胎所生之子姓莊而
        承莊家宗祧，均如前述，未見有何莊玉蘭係養媳之客觀
        事實；且莊阿壽、莊玉蘭、吳榮發俱已死亡（見原審卷
        二第150、159、170頁），上開證人所述傳聞亦無從驗
        證，上訴人復未就莊玉蘭戶籍資料何以未曾登載為養媳
        或媳婦仔有所舉證，自難認有何實據足以推翻前揭莊玉
        蘭係莊阿壽之養女之戶籍資料。
　⒋依上所述，被上訴人主張莊阿壽與莊玉蘭間具有收養關係乙
    節，堪以認定。
㈡、莊玉蘭與莊阿壽間之收養關係是否業已終止？
　⒈按當事人主張有利於己之事實者，就其事實有舉證之責任，
    民事訴訟法第277條本文定有明文。是倘收養關係之雙方或
    繼承人對於收養關係終止與否爭執涉訟，則主張利己事實者
    ，自應負舉證責任（最高法院102年度台上字第2386號、102
    年度台上字第233號民事裁判意旨參照）。莊阿壽與莊玉蘭
    間確有收養關係，既如前述，則上訴人抗辯莊阿壽與莊玉蘭
    間之收養關係業已終止，自應就此負舉證責任。
　⒉上訴人雖舉莊玉蘭於35年10月1日初設戶籍之資料（見原審卷
    一第337至339頁）為證，而稱莊玉蘭於35年設籍在吳來于戶
    內，戶中稱謂，吳陳蕊為「姉」、吳榮發為「姪」、莊玉蘭
    則為「家屬」而非養女，足見莊玉蘭與莊阿壽間之收養關係
    業已終止云云。惟除莊玉蘭之戶籍資料均無莊阿壽與其終止
    收養關係之記載外，前述莊玉蘭隨莊阿壽於34年12月24日另
    立新戶，莊阿壽為戶主，莊玉蘭為養女，係因莊阿壽與吳陳
    蕊於同日離婚，莊阿壽乃偕同其養女莊玉蘭以它址另立新戶
    ，有戶籍資料在卷可稽（見原審卷二第142頁），則莊玉蘭
    於35年10月1日初設戶籍在戶主吳來于戶內，至38年9月26日
    戶籍遷出，其與吳來于並無親屬關係，其在吳來于戶內登載
    為家屬，並無異常，無從據此推論為莊玉蘭與莊阿壽間之收
    養關係已然終止。
　⒊況依證人吳錦添於原審證述：莊玉蘭稱呼伊阿公莊阿壽、阿
    嬤吳陳蕊為爸爸、老母，與伊父親吳榮發以姊弟相稱；伊出
    生（00年）時莊玉蘭與阿公及阿嬤還住一起，伊大概8、9歲
    時莊玉蘭就無同住，來臺北工作，其1年最少回去看吳陳蕊2
    、3次，莊阿壽因喜歡喝酒好吃懶做，後來就不知去哪，莊
    阿壽死後有人聯絡，莊玉蘭因為是女兒，才回來辦後事，伊
    父親較窮，就協助莊玉蘭處理等語（見原審卷第263至267頁
    ）。可見，莊玉蘭即使於41年10月10日結婚且陸續生育子女
    （見原審卷一第163至167頁、卷二第95頁），仍與莊阿壽及
    吳陳蕊同住且與養家關係密切。若如上訴人所稱莊玉蘭於35
    年初設戶籍前即與莊阿壽終止收養關係，其豈可能未返還本
    生家而仍續住養家並維持前述關係？上訴人稱莊玉蘭與莊阿
    壽已終止收養關係云云，難認有據。
　⒋依上所述，上訴人抗辯莊玉蘭與莊阿壽已終止收養關係云云
    ，即非可採。　　
五、從而，被上訴人依家事事件法第67條第1項規定，求為判決
    確認莊玉蘭與莊阿壽間之收養關係存在，為有理由，應予准
    許。原審所為上訴人敗訴之判決，於法核無不合。上訴意旨
    指謫原判決不當，求予廢棄改判，為無理由，應駁回其上訴
    。
六、本件事證已臻明確，兩造其餘之攻擊或防禦方法及所用之證
    據，經本院斟酌後，認為均不足以影響本判決之結果，爰不
    逐一論列，附此敘明。
七、據上論結，本件上訴為無理由。爰判決如主文。　　
中　　華　　民　　國　　111 　年　　11　　月　　23　　日
                    家事法庭
                        審判長法  官  楊絮雲
                              法  官  盧軍傑
                              法  官  陳賢德
正本係照原本作成。
如不服本判決，應於收受送達後20日內向本院提出上訴書狀，其
未表明上訴理由者，應於提出上訴後20日內向本院補提理由書狀
（均須按他造當事人之人數附繕本）上訴時應提出委任律師或具
有律師資格之人之委任狀；委任有律師資格者，另應附具律師資
格證書及釋明委任人與受任人有民事訴訟法第466 條之1第1項但
書或第2項所定關係之釋明文書影本。如委任律師提起上訴者，
應一併繳納上訴審裁判費。
中　　華　　民　　國　　111 　年　　11　　月　　23　　日
　　　　　　　　　　　　    　書記官  張佳樺